ACORDAO-COMPLETO-2425056

ACÓRDÃO 2353/2020 ATA 33/2020 - PLENÁRIO

VISTOS, relatados e discutidos estes autos de tomada de contas especial que, nesta fase, cuida de embargos de declaração opostos em face do Acórdão 1846/2020-TCU-Plenário que, entre outros, julgou irregulares as contas do Sr. Geraldo Alexandre Maia, ex-prefeito do Município de Paraná/RN, condenou-o solidariamente em débito, aplicou-lhe a multa prevista no art. 57 da Lei 8.443/1992, no valor de R$ 50.000,00, e inabilitou-o ao exercício de cargo em comissão ou função de confiança no âmbito da Administração Pública pelo período de cinco anos;
ACORDAM os Ministros do Tribunal de Contas da União, reunidos em sessão de Plenário, ante as razões expostas pelo Relator, em:
9.1. conhecer dos presentes embargos, por atender aos requisitos de admissibilidade dispostos nos arts. 32, inciso II, e 34 da Lei 8.443/1992, para, no mérito, rejeitá-los.
9.2. notificar o recorrente da presente decisão.

Embargos de declaração opostos em face de acórdão que, entre outras medidas, julgou irregulares as contas do recorrente, condenando-o solidariamente em débito, aplicando-lhe multa e inabilitando-o ao exercício de cargo em comissão ou função de confiança no âmbito da Administração Pública em razão de impugnação física e financeira de despesas efetuadas com recursos de termo de compromisso que tinha por objeto a execução de melhorias habitacionais para o controle da doença de chagas.

Município de Paraná - RN.

3. Recorrente: Geraldo Alexandre Maia (XXX.049.774-XX).

13.1. Ministros presentes: José Mucio Monteiro (Presidente), Walton Alencar Rodrigues, Benjamin Zymler, Aroldo Cedraz, Raimundo Carreiro, Ana Arraes, Bruno Dantas e Vital do Rêgo (Relator).
13.2. Ministro-Substituto convocado: Augusto Sherman Cavalcanti.
13.3. Ministro-Substituto presente: Marcos Bemquerer Costa.

ACORDAO-COMPLETO-2493305

Acórdão 1872/2021 - Plenário

VITAL DO RÊGO

Ministro Vital do Rêgo.

Cuida a espécie de tomada de contas especial instaurada pela Fundação Nacional de Saúde (Funasa) em desfavor do Sr. Geraldo Alexandre Maia, ex-prefeito de Paraná/RN, em razão de impugnação física e financeira de despesas efetuadas com recursos do Termo de Compromisso TC/PAC 1878/08, que tinha por objeto a execução de melhorias habitacionais para o controle da doença de chagas naquela municipalidade.
Para tanto, o ajuste, cuja vigência operou-se de 31/12/2008 a 24/05/2012, previa a realização de obras no valor total de R$ 185.748,05, dos quais R$ 180.000,00 a cargo da União e o restante corresponderia à contrapartida municipal. 
Mediante o Acórdão 1846/2020-TCU-Plenário (peça 140) , esta Corte de Contas, entre outros, julgou irregulares as contas do ex-prefeito, condenou-o solidariamente em débito, aplicou-lhe a multa prevista no art. 57 da Lei 8.443/1992, no valor de R$ 50.000,00, e inabilitou-o ao exercício de cargo em comissão ou função de confiança no âmbito da Administração Pública pelo período de cinco anos.
Nesta fase processual, o Sr. Geraldo Alexandre Maia opõe embargos de declaração (peça 182) em face da decisão condenatória supramencionada, alegando a existência de omissões, contradições e obscuridades, a saber:
a decisão embargada deixou de apreciar todas as questões levantadas em sede de defesa, bem como aquelas de ordem pública;
não consta dos autos as prestações de contas do Termo de Compromisso TC/PAC 1878/08, em que restaria comprovada a correta aplicação pelo embargante dos recursos advindos do mencionado TC;
a decisão embargada não aponta as razões pela qual, mesmo com a obra executada, o ex-prefeito foi condenado ao ressarcimento integral dos recursos repassados no âmbito do referido ajuste;
a soma das quantias relativas a débitos e multa a que o embargante foi condenado ultrapassa, em muito, o valor dos recursos do referido TC, o que indicaria a existência de contradição;
o embargante não foi chamado a se defender nos autos desta tomada de contas, o que ensejaria a absoluta nulidade do processo.
Ao final, requer o conhecimento dos embargos para que, no mérito, seja provido com efeitos infringentes.
É o relatório.

Jose Heldison Carvalho de Aquino (OAB/RN 1.630).

Não atuou.

TOMADA DE CONTAS ESPECIAL. TRANSFERÊNCIA DE RECURSOS FEDERAIS PARA O MUNICÍPIO DE PARANÁ/RN. OBRAS DE MELHORIA HABITACIONAL PARA O CONTROLE DA DOENÇA DE CHAGAS. CONTAS IRREGULARES. DÉBITO. MULTA. INABILITAÇÃO PARA EXERCÍCIO DE FUNÇÃO. EMBARGOS DE DECLARAÇÃO. CONHECIMENTO. INSUFICIÊNCIA DOS ARGUMENTOS APRESENTADOS PARA CARACTERIZAR OMISSÃO E CONTRADIÇÃO. REJEIÇÃO. NOTIFICAÇÃO.

TOMADA DE CONTAS ESPECIAL (TCE)

não atuou.

Cuida a espécie de tomada de contas especial instaurada pela Fundação Nacional de Saúde (Funasa) em desfavor do Sr. Geraldo Alexandre Maia, ex-prefeito de Paraná/RN, em razão de impugnação física e financeira de despesas efetuadas com recursos do Termo de Compromisso TC/PAC 1.878/08, que tinha por objeto a execução de melhorias habitacionais para o controle da doença de chagas naquela municipalidade.
Para tanto, o ajuste, cuja vigência operou-se de 31/12/2008 a 24/05/2012, previa a realização de obras no valor total de R$ 185.748,05, dos quais R$ 180.000,00 a cargo da União e o restante corresponderia à contrapartida municipal. 
Mediante o Acórdão 1846/2020-TCU-Plenário (peça 140) , esta Corte de Contas, entre outros, julgou irregulares as contas do ex-prefeito, condenou-o solidariamente em débito, aplicou-lhe a multa prevista no art. 57 da Lei 8.443/1992, no valor de R$ 50.000,00, e inabilitou-o ao exercício de cargo em comissão ou função de confiança no âmbito da Administração Pública pelo período de cinco anos.
Nesta fase processual, o Sr. Geraldo Alexandre Maia opõe embargos de declaração (peça 182) em face da decisão condenatória supramencionada, alegando a existência de omissões, contradições e obscuridades, a saber:
a decisão embargada deixou de apreciar todas as questões levantadas em sede de defesa, bem como aquelas de ordem pública;
não constam dos autos as prestações de contas do Termo de Compromisso TC/PAC 1.878/08, em que restaria comprovada a correta aplicação pelo embargante dos recursos advindos do mencionado TC;
a decisão embargada não aponta as razões pela qual, mesmo com a obra executada, o ex-prefeito foi condenado ao ressarcimento integral dos recursos repassados no âmbito do referido ajuste;
a soma das quantias relativas a débitos e multa a que o embargante foi condenado ultrapassa, em muito, o valor dos recursos do referido TC, o que indicaria a existência de contradição;
o embargante não foi chamado a se defender nos autos desta tomada de contas, o que ensejaria a absoluta nulidade do processo.
Ao final, requer o conhecimento dos embargos para que, no mérito, seja provido com efeitos infringentes.
Conheço dos presentes embargos em face da observância dos pressupostos de admissibilidade tratados nos arts. 32, inciso II, e 34 da Lei 8.443/1992. Com relação ao mérito, a espécie recursal deve ser rejeitada pelas razões que passo a expor.
Ao alegar que a decisão embargada deixou de apreciar os argumentos trazidos em sede de defesa e as questões de ordem pública que pudessem interferir no regular andamento do processo, deixou o embargante de especificar quais pontos, em específico, foram omissos. 
Cabe esclarecer que compõem as decisões desta Corte de Contas o relatório, o voto e o acórdão. No voto condutor da decisão adversada, adotei, em minhas razões de decidir, os argumentos que integraram a análise realizada pela unidade técnica, devidamente transcritos no relatório que precedeu ao voto.
Com relação à prestação de contas relativa ao TC/PAC 1.878/08, de se dizer que a documentação que a integrou, exaustivamente analisada por todas as instâncias que se manifestaram nos autos, demonstrou justamente o contrário do que afirmou o embargante. De fato, como concluiu a decisão embargada, os documentos que compõem a referida prestação de contas não foram aptos a demonstrar a correta e regular aplicação dos recursos federais transferidos ao Município de Paraná/RN, mediante o TC/PAC 1.878/08.
Relativamente à condenação do ex-prefeito pela totalidade do débito, mesmo diante de execução parcial do objeto da avença, a decisão combatida foi clara ao esclarecer que, diante da inexistência de capacidade operacional por parte da empresa contratada para a execução das obras, verdadeira empresa de fachada como restou demonstrado, não foi possível comprovar a existência do nexo de causalidade entre os recursos federais repassados e as despesas realizadas, conforme se observa do trecho do voto a seguir transcrito (peça 141, p. 6) :
52.	De qualquer forma, mesmo que se tivessem por verídicos os fatos apontados pela documentação à peça 58, indicando uma execução de 100% do objeto conveniado, ainda restaria pendente de comprovação o nexo de causalidade entre os recursos federais repassados e as despesas realizadas para sua execução, porquanto os pagamentos foram realizados a empresa de fachada, sem capacidade operacional para executar as obras contratadas.
Já a condenação em débito e a aplicação da multa ao ex-prefeito, mesmo em valores cuja soma supera o montante de recursos transferidos no âmbito do TC/PAC 1.878/08, decorre de expressa previsão legal, nos termos dos arts. 8º e 57 da Lei 8.443/1992, não havendo que se falar em contradição.
Por fim, não merece prosperar o argumento segundo o qual o embargante não teria sido chamado a apresentar defesa nesta TCE. Colhe-se dos autos que ele foi devidamente citado (peça 72) com a especificação de sua conduta irregular, tomou ciência do ofício citatório, nos termos do AR à peça 93 e apresentou alegações de defesa, de forma singela, à peça 103.
Ante o exposto, entendo que os presentes embargos devem, no mérito, ser rejeitados, mantendo-se incólume a decisão adversada.
Com essas considerações, VOTO para que o Tribunal aprove a minuta de acórdão que ora submeto à consideração deste Colegiado.
TCU, Sala das Sessões Ministro Luciano Brandão Alves de Souza, em 2 de setembro de 2020.
Ministro VITAL DO RÊGO 
Relator